臺灣高等法院刑事判決　　　　　　　　　　　　　九十一年度上易字第二八四六號
　　上　訴　人　臺灣桃園地方法院檢察署檢察官
　　被　　　告　丙○○○
右上訴人因被告侵占案件，不服臺灣桃園地方法院九十一年度易字第一九七號，中華
民國九十一年八月一日第一審判決（起訴案號：臺灣桃園地方法院檢察署八十九年度
偵字第一六五二二號）提起上訴，本院判決如左：
    主  文
上訴駁回。
    理  由
一、公訴意旨以：緣告訴人戊○○○於民國八十五年間在「幸福人壽保險股份有限公
    司」（下稱幸福人壽公司）擔任業務員時為推展業績，邀其弟許玄昌投保保險金
    額為新台幣（下同）二百五十萬元之人壽保險，該保險單自八十五年六月二十一
    日起生效，並以告訴人戊○○○為受益人，其後於八十八年五月十日再加列許玄
    昌之子許軒瑞、許維展為共同受益人。嗣許玄昌於八十八年十月十五日因病過世
    ，經許軒瑞、許維展之法定代理人（即許玄昌之妻）乙○○申請理賠，幸福人壽
    公司依約將保險金均分為三份，由戊○○○、許軒瑞、許維展各領八十四萬三千
    三百八十三元，惟告訴人戊○○○認許玄昌之保險費均由其代為繳納，故向乙○○請求償還代繳之保險費十八萬元，經乙○○允諾於領得保險金之同時償還上開
    保險費後，告訴人戊○○○遂於八十九年二月間某日委請被告即幸福人壽公司業
    務員丙○○○在送交保險金支票之同時，向乙○○收取十八萬元。被告丙○○○
    於八十九年二月二十四日，前往桃園縣中壢市○○○路十七號乙○○住處，收受
    乙○○欲轉交予告訴人戊○○○之現金十八萬元後，竟意圖為第三人不法之所有
    ，擅將上開自己所持有本應交付予告訴人戊○○○之款項逕交予在樓下等候之幸
    福人壽公司經理丁○○，嗣因告訴人戊○○○遲未領得上開款項，經詢問始悉上
    情，因認被告丙○○○涉有刑法第三百三十五條第一項之侵占罪嫌。
二、訊據被告丙○○○固坦承於右揭時、地收受乙○○所交付之十八萬元後，即將該
    十八萬元交付予在樓下之等候之丁○○等情，核與證人乙○○、丁○○就此部分
    證述之情節相符，復有被告、證人丁○○分別所出具收受乙○○十八萬元之字條
    各一紙在卷可稽，被告此部分之供述核與事實相符，自屬真實；然被告仍矢口否
    認其有何公訴人所指之侵占犯行，辯稱：本件保險是告訴人戊○○○違反規定，
    為其弟許玄昌帶病投保，後來許玄昌因病死亡，保險公司辦理理賠時，告訴人戊○○○以該人壽保險之保險費均係由其代繳為由，要許玄昌之妻乙○○將所領得
    之保險理賠金（即乙○○以許軒瑞、許維展之法定代理人所領取得保險理賠金一
    萬六十八萬六千七百六十六元）的一半返還予告訴人戊○○○，嗣告訴人戊○○○又拿出許玄昌生前所訂立之協議書，要求乙○○給付五十萬元，因為乙○○不
    肯，所以告訴人戊○○○就要我和經理丁○○去找乙○○協調，協調結果是由乙○○再拿出十八萬元給告訴人戊○○○。因為我和丁○○都知道本件保險是告訴
    人戊○○○為其弟許玄昌帶病投保，違反規定，告訴人戊○○○怕我和經理丁○○去檢舉，所以就要以這十八萬元給我和丁○○做為封口費，以免其帶病投保之
    事曝光。但我覺得拿這筆錢並不合法，我個人不想要這筆錢，所以我到乙○○住
    處拿到十八萬元後，就全部交給丁○○，我絕非侵占等語。經查：
(一)證人乙○○之夫許玄昌（告訴人戊○○○之弟）於八十五年六月二十一日經由幸
    福人壽公司業務員即告訴人戊○○○為經手人向幸福人壽公司投保人壽保險，並
    以告訴人戊○○○為受益人，許玄昌復於八十八年五月十日，申請變更保險契約
    內容，增列其子許軒瑞、許維展二人為共同受益人，保險金由告訴人戊○○○、
    許軒瑞、許維展共同平分，嗣許玄昌於八十八年十月十五日因病死亡，幸福人壽
    公司各自理賠告訴人戊○○○、許軒瑞、許維展各八十四萬三千三百八十三元一
    節，為告訴人戊○○○、證人乙○○、被告所共認，並有幸福人壽公司保險契約
    要保書、保險契約內容變更申請書、台灣省立桃園醫院出具之許玄昌死亡證明書
    、理賠申請書、同意書、理賠資料列印表等件在卷可稽。
(二)證人即許玄昌之配偶乙○○於原審審理時證稱：「是戊○○○叫被告來拿的，當
    初保險公司理賠金支票下來，戊○○○說如我不給她十八萬元的話，理賠支票就
    不肯給我，後來她們把八十三萬多的支票先給我，要我領到錢之後再給她十八萬
    元」、「因為我先生死亡後，戊○○○來向我要一些我先生的死亡證明、小孩及
    我的印鑑證明等資料，她說要我將這些交給她去辦，她要去領保險金，我才打電
    話到幸福人壽台北總公司去問，保險公司才說受益人包含二個小孩，戊○○○那
    陣子常叫很多人來鬧我，要我把資料交給她，因為印鑑證明關係到我的房屋，我
    不願意輕易交給她，有人建議我直接把資料拿給公司，我就把資料直接送去給幸
    福人壽公司，後來支票下來後在被告的手上，被告和丁○○來協調，說我還要給
    戊○○○五十萬元，說因為保費都是戊○○○繳的，後來討價還價變成十八萬元
    ，被告說要我給戊○○○十八萬元之後，才願意把支票給我，被告來找我的時候
    ，他們是向我說戊○○○叫他們來拿五十萬元，但戊○○○之前叫別人來找我時
    ，是說這筆錢是要作為交際費、保險費，她要全部保險金二五０萬元中的一五０
    萬元，後來一直降到除了她領的部分外，我兩個兒子所領的部分要給她五十萬元
    ，因為我不理她，事後才由被告及丁○○來協調變成十八萬元。她並提出一張協
    議書，說是我先生有和她協議好了，來證明她要一五０萬元，但是這張協議書的
    簽名不是我先生簽的，我小姑也說那不是她哥哥的字，印章也不是我們家的」、
    「原本是告訴人戊○○○拿一份協議書過來，這份協議書上說我夫答應要給戊○○○五十萬元，我就說這協議書不是我夫所書，後來被告和丁○○來談這件事，
    他們算的結果，說告訴人繳這件的保險費約有十來萬元，我就說那就給她十八萬
    元。我就開口說十八萬元這個數目，被告就說戊○○○告訴她要我先給戊○○○
    十八萬元，她才會把理賠支票給我，我說我沒有錢，支票一張先給我去兌現，等
    錢下來後再給她，結果她就給我二張各八十四萬元多的支票，等支票下來，我就
    把小孩的部分領出來，被告就過來拿錢，拿十八萬元的時候，被告向我說這是戊○○○要她來拿的，這是要給戊○○○做為繳交保險費的補償，並沒有其他的意
    思，後來戊○○○沒有拿到錢，又去聲請調解，我就另外再給她九萬元作為和解
    金，戊○○○的媳婦和甲○○曾到我家向我說『我媽說要你給她五十萬元，裡面
    包括要給別人的交際費』，我就不理她」等語（見原審卷第十三、三十、八十一
    、八十二頁），於本院調查時亦為相同之證述；復參諸卷附由證人乙○○所提出
    之由告訴人戊○○○與許玄昌於生前所簽訂之協議書所示，保險金二百五十萬元
    ，先扣除五十萬元以償還告訴人戊○○○所繳納之保險費，其餘二百萬元由告訴
    人戊○○○與乙○○之二子即許軒瑞、許維展各分得一百萬元，簡言之，依該協
    議書之約定，告訴人戊○○○獨得理賠保險金二百五十萬元之一百五十萬元。綜
    合證人乙○○之上開證述及上開協議書所載，告訴人戊○○○以本件許玄昌之人
    壽保險保險費係由其繳交為由與許玄昌生前協議，許玄昌同意於其死亡後所領得
    之保險理賠金中，先扣除五十萬元予告訴人戊○○○做為其繳納保險費用之補償
    ，另所餘之二百萬元再由告訴人戊○○○取得一半之權利。告訴人戊○○○乃依
    該協議書之所載而欲向乙○○索其繳交本件保險費之代價五十萬元，經乙○○以
    該協議書為偽而未予應允，乃有央請被告及丁○○出面代為協調之事。雖告訴人
    戊○○○一再指稱其僅係委託被告代為向乙○○索取其之前代墊之保險費十八萬
    元，而非委託被告向乙○○索取五十萬元云云，然告訴人戊○○○倘真係有代其
    弟許玄昌繳納保險費，且告訴人戊○○○又為本件保險契約之業務員，手握理賠
    保險金之支票，則告訴人戊○○○據此向乙○○索還十八萬元，衡情乙○○已無
    端獲得一百六十餘萬元之保險理賠金，又豈有不願支付該十八萬元之理，根本毋
    庸他人代勞即可輕易取得，何以告訴人戊○○○須委託被告及證人丁○○一再與
    乙○○協調，並交付上開協議書予被告，顯然告訴人戊○○○原係向乙○○索取
    五十萬元，遭乙○○拒絕，告訴人戊○○○始委託被告、證人丁○○前往與乙○○協調，故告訴人戊○○○所稱其僅係委託被告向乙○○索還十八萬元云云，即
    非真實。
(二)至於協調之內容經過，證人即幸福人壽公司經理丁○○於偵查時證稱：「乙○○
    交十八萬元給我做為交際費，至於我和戊○○○如何分受該十八萬元，乙○○不
    過問，而目前十八萬元是在我這裡，當初戊○○○是要我向乙○○要五十萬元，
    要後我分得二十五萬元，但因後來我不忍心向乙○○要那麼多，所以我只拿了十
    八萬元，而十八萬元與當初談到的二十五萬元有差距，所以十八萬元我就留下來
    等語（見九九一號他字卷第二十頁），於原審審理證稱：「當初戊○○○代替許
    玄昌投保，並且瞞著公司帶病投保，因許玄昌已經得了癌症，後來被許玄昌發現
    有這個保險，許玄昌到保險公司去改受益人為乙○○，戊○○○知道此事後，就
    偽造許玄昌的簽名，再做一份受益人變更申請書，將三分之二的理賠金給許玄昌
    的小孩，自己留三分之一。後來許玄昌死了，保險公司辦理賠需要受益人的資料
    ，因為我是幸福人壽的業務經理，我要去送支票給乙○○，戊○○○就拿一張切
    結書（應係協議書）出來，上面說理賠款下來後要把其中的五十萬元給戊○○○
    ，所以我才去找乙○○，後來乙○○拿一張許玄昌以前的房地資料的簽名出來，
    我一看與戊○○○交給我的切結書的筆跡不對，後來我看到她的兩個小孩還小，
    我念在他們年幼，我就不忍心拿這五十萬元，我就說只要拿十八萬元就好了，這
    個數目是我開出來的，因為我當初向她說戊○○○已經幫她付了三、四年的保費
    ，約十八萬元左右，所以就要她拿十八萬元出來，後來因為我知道這件事，戊○○○的女兒還是媳婦就向乙○○說這筆錢是要拿給我遮口的，要我不要把許玄昌
    帶病投保以及戊○○○偽造文書的事向公司說出來」、「保險金給付是依照受益
    人的記載，何以會有協議的問題，明明甲○○和戊○○○的媳婦是在我和乙○○
    談好十八萬元之後，她們兩個到乙○○家去確認是否為十八萬元，因為她們擔心
    協議的金額不只十八萬元，懷疑我將多的錢侵占，所以她們就去那邊想向乙○○
    套出來說不是五十萬元嗎？還向乙○○說是總共五十萬元，其中還有要給我的交
    際費，因為後來乙○○向我說又不是殺人滅口，為什麼還有什麼封口費？戊○○○明知道她弟弟有病還帶病投保，被戊○○○的弟弟知道後，他才來公司吵，我
    和丙○○○不可能為了這十八萬元犯侵占罪，戊○○○怕我向公司告發，所以才
    說要給我遮口費。況且戊○○○因為拿不到錢，好幾次說要去公司自首帶病投保
    的事，她們也許認為這筆保險金不拿白不拿，所以才互相牽制」等語（見原審卷
    第十四、八十三頁），於本院調查時亦為相同之證述。核證人丁○○所證述之封
    口費與證人乙○○所證述之交際費相符，復有上開協議書在卷可稽，再參以告訴
    人戊○○○於原審調查時原否認有該協議書之存在（見原審卷第十四頁），而告
    訴人戊○○○否認有該協議書，無非在於遮掩其委託被告及證人丁○○處理該五
    十萬元之動機，故告訴人戊○○○確有交付該協議書委託被告及丁○○前去與乙○○協調索取五十萬元之事，並應允事成之後給予被告及證人丁○○一半之報酬
    ，況且告訴人戊○○○委託被告及丁○○向證人乙○○協調索討五十萬元，如其
    索得之款項非部分做為被告及證人丁○○之報酬，證人丁○○何能自行決定將款
    項之數額降低？抑有進者，被告將全部之十八萬元交付與證人丁○○，此有證人
    丁○○書立之收據在卷可稽，其本人未有分毫之所獲，如告訴人戊○○○與丁○○及被告間無上述之約定存在，則被告所為何來？其圖利丁○○而換得訟累，雖
    至愚之人亦不為此，被告何至於自招麻煩上身？故堪信被告係因其等與告訴人戊○○○間有上述之約定而將上開十八萬元交付與證人丁○○，實難認定被告有何
    不法所有之意圖。雖告訴人戊○○○以該款項係其繳交保險費之補償，非係欲給
    與丁○○及被告之報酬，然此或係因告訴人戊○○○與被告及丁○○間有分取該
    五十萬元之約定，嗣因被告及丁○○向乙○○索討之數額不及告訴人戊○○○所
    要求者，告訴人戊○○○因未能分得該款項而生齟齷，尚不能以告訴人戊○○○
    之片面指訴即率認被告犯罪。
三、綜上所述，公訴人所舉事證尚未達於通常一般之人均不致有所懷疑，得確信其為
    真實之程度，而有合理性懷疑之存在，本院無從形成被告確有侵占犯行之確信，
    此外，復查無其他積極證據足以證明被告有如公訴人所指之侵占犯行，既不能證
    明被告犯罪，自應為被告無罪之諭知。原審因而以不能證明被告犯罪而諭知無罪
    ，自屬確論。公訴人循告訴人之上訴意旨略以：「被告及證人丁○○雖不斷稱許
    玄昌帶病投保云云，然其等對此與一般正常投保情形相異之非常態事實，確無法
    舉證以實其說，是被告所辯稱之交際費、封口費等語，既與一般保險理賠之常情
    不符，難予採信，況許玄昌投保之人壽保險自八十五年六月二十一日起生效，至
    八十八年十月十五日許玄昌因病過世即保險公司出險日止，已逾二年，縱要保人
    故意隱瞞或過失遺漏許玄昌有病在身之事實，未盡據實說明義務之情，依保險法
    第六十四條之規定，保險公司已不得解除保險契約，告訴人又何須額外給付被告
    及丁○○高達十八萬元之交際費或封口費？再依證人乙○○於本署及法院審理時
    之證詞內容，均證稱：伊拿十八萬元給被告，是戊○○○叫被告來拿的，被告對
    伊說這是戊○○○叫她來拿的，要給戊○○○繳交保險費之補償等語，足認告訴
    人因代繳許玄昌之保險費，故向乙○○要求以部分理賠金補償告訴人所交費用，
    被告對此亦知之甚詳，卻自作主張將該筆十八萬元之款項轉交給第三人丁○○，
    主觀上是否無不法意圖，容有探究餘地」。然查：證人丁○○已明確證稱因告訴
    人戊○○○為許玄昌帶病投保，以及將本件人壽保險契約之受益人擅自更改為告
    訴人戊○○○、許軒瑞、許維展三人，復有偽造許玄昌名義之協議書之情事，證
    人乙○○亦指證告訴人戊○○○有偽造許玄昌協議書之情事，復觀諸卷附保險契
    約內容變更申請書二紙（見原審第二十三、六十五頁）所示，本件保險契約之受
    益人原為告訴人戊○○○，嗣許玄昌具名申請將原受益人由戊○○○變更其配偶
    乙○○，嗣不知何故又申請更改為告訴人戊○○○、許軒瑞、許維展三人平分，
    然衡諸常情，許玄昌投保人壽保險當然係以其配偶或其子女為受益人，竟以告訴
    人戊○○○為受益人，此已有違常情，嗣許玄昌不知何故欲申請更改受益人為其
    配偶乙○○，然卻又申請更改受益人為告訴人戊○○○、許玄昌之子許軒瑞、許
    維展三人，許玄昌之投保及申請更改受益人過程疑點重重，故本件告訴人戊○○○除為許玄昌帶病投保外，尚有擅為許玄昌投保、更改受益人及偽造許玄昌協議
    書之諸多不當或違法情事，故告訴人戊○○○足以令人非議者非僅止於為許玄昌
    帶病投保一端，可能尚涉及觸犯刑法偽造文書之違法行為，且告訴人戊○○○擅
    為許玄昌帶病投保，因逾保險法第六十四條所規定二年之除斥期間，縱幸福人壽
    公司依保險法規定仍無法規避其理賠之責任，然告訴人戊○○○身為幸福人壽公
    司之業務員，為許玄昌帶病投保之情，倘為真實，已違業務員之規範，難免有行
    政責任，甚或影響其日後壽險業務員之從業生涯，況且告訴人戊○○○尚有擅為
    許玄昌投保、擅自更改受益人及偽造許玄昌協議書之違法情事，故公訴人之上訴
    意旨徒以帶病投保已逾除斥期間，保險公司已難解免其理賠責任，而未考量不利
    告訴人戊○○○之其他情事，遽認告訴人戊○○○已無支付封口費或交際費之必
    要，即嫌無據；又證人乙○○固曾證稱十八萬元係要補償告訴人戊○○○代許玄
    昌繳納之保險費等語，然告訴人戊○○○原經由被告及證人丁○○與證人乙○○
    協調依許玄昌生前所簽訂之協議書之內容給付五十萬元予告訴人戊○○○，因證
    人乙○○質疑該協議書之真正而拒絕給付，被告及證人丁○○乃以告訴人戊○○○之前為許玄昌代繳保險費約十八萬元，而要求證人乙○○給付十八萬元予告訴
    人戊○○○，證人乙○○或認告訴人戊○○○既有代許玄昌支付保險費，認為合
    理而同意支付該十八萬元，故證人乙○○當然認為該十八萬元係補償告訴人戊○○○之前繳納之保險費，然該十八萬元實際取得後究供何種用途，被告、證人丁○○與告訴人戊○○○間彼此之約定為何，則非證人乙○○所得置喙，更非證人
    乙○○所得知悉，但對證人乙○○而言，當然係返還告訴人戊○○○之前所代繳
    之保險費，復參以被告及證人丁○○最初係持告訴人戊○○○所交付之協議書與
    證人乙○○協商返還五十萬元，而證人丁○○當時為幸福人壽公司之業務經理，
    原不須參與保險理賠金之給付，被告與告訴人戊○○○同為幸福人壽公司之業務
    員，告訴人戊○○○為本件保險契約之業務員，負責本件保險理賠金之交付事宜
    ，被告原不負責經手交付保險理賠金予乙○○，被告因受告訴人戊○○○之委託
    處理保險理賠金之交付事宜，衡情被告只須將保險理賠金支票交付予受益人簽收
    即為已足，倘非如被告及證人丁○○所述，告訴人戊○○○另與被告、證人丁○○約定由被告、證人丁○○取得一半之金額（即二十五萬元），被告及證人丁○○豈會負擔額外之協調證人乙○○給付五十萬元之任務，被告、證人丁○○所供
    證之封口費一節與證人乙○○所證之封口費或交際費一節不謀而合，故告訴人戊○○○確曾答應給予被告、證人丁○○一半之金額，被告即以該取得之證人乙○○所交付之十八萬元，係證人丁○○所應得之報酬而悉數交付予證人丁○○，其
    主觀上實難認有何為自己或第三人不法所有之意圖，純係被告、證人丁○○所取
    得者僅為十八萬元，而非當初預期之五十萬元，告訴人戊○○○主觀上認為當然
    不能按照之前之約定予以履行，被告、證人丁○○應返還該十八萬元，而不得認
    定係屬報酬，以致雙方對於報酬給付之認知有所落差而衍生誤解，應純屬民事糾
    紛，故公訴人之上訴意旨僅以證人乙○○證述該十八萬元係補償告訴人戊○○○
    之前所繳納之保險費，為形式論斷，而未能再詳究告訴人戊○○○與被告、證人
    丁○○間之約定，遽認被告將該十八萬元交付予證人丁○○，其主觀上顯有侵占
    之不法意圖，難認為有理由，故本案除告訴人戊○○○之單一且有瑕疵之指訴外
    ，並無其他證據足以補強其證述之真實性，尚難僅憑告訴人戊○○○之指證，遽
    認被告確犯有侵占之犯行，公訴人之上訴理由即無可採，應予駁回。
據上論斷，應依刑事訴訟法第三百六十八條，判決如主文。
本案經檢察官呂光華到庭執行職務。
中　　　華　　　民　　　國　　九十三　　年　　　六　　　月　　 十六 　　日
                              臺灣高等法院刑事第二十四庭
                                  審判長法  官　陳  貽  男
                                        法  官  陳  憲  裕
                                        法  官  徐  世  禎
右正本證明與原本無異。
不得上訴。
                                        書記官　陳  玲  憶
中　　　華　　　民　　　國　　九十三　　年　　　六　　　月　　 十七 　　日
